臺灣臺北地方法院民事判決　　　　　　 100年度訴字第3673號
原　　　告　葛賢鍵
訴訟代理人　枋啟民律師
　　　　　　廖伊麗
　　　　　　陳佩慶律師
被　　　告　遠東航空股份有限公司
法定代理人
即重整人　　富理門管理顧問股份有限公司
法定代理人　蔡慧玲
即重整人　　樺壹租賃股份有限公司
兼法定代理人張綱維
訴訟代理人　黃宋丞律師
上列當事人間給付報酬事件，本院於民國100年11月2日言詞辯論
終結，判決如下：
    主  文
被告應給付原告新台幣壹佰玖拾捌萬元及自民國九十九年八月十
八日起至清償日止，按年息百分之五計算之利息。
訴訟費用由被告負擔。
    事實及理由
壹、程序部分：
一、查被告公司經本院以98年4月30日98年度整抗字第1號裁定准
    予重整，現重整尚未終結亦尚未完成，有被告之公司變更登
    記表為憑。按公司之債權，在重整裁定前成立者，為重整債
    權，非依重整程序，不得行使權利，裁定重整後，公司之破
    產、和解、強制執行及因財產關係所生之訴訟等程序，當然
    停止，公司法第296條第1項、第294條雖有明文規定，惟按
    左列各款，為公司之重整債務，優先於重整債權而為清償：
    二、進行重整程序所發生之費用，公司法第312條第1項第2
    款亦規定甚詳，又按公司重整中，並非其所有民事法律關係
    所涉之程序均當然停止，如係重整裁定後所發生之重整債務
    ，自不受公司法第294條之限制，最高法院亦著有90年度台
    抗字第373號裁判要旨可資遵循。據此，於公司重整期間，
    重整債務既然不受公司法第294條之限制，債權人就重整債
    務應可提起訴訟。原告提起本訴請求被告給付重整人報酬，
    重整人報酬應屬進行重整程序中所發生之費用，為重整債務
    ，依據上開說明，原告為請求被告給付重整人報酬而提起本
    件訴訟，應為法之所許。
二、按訴狀送達後，原告不得將原訴變更或追加他訴。但有下列
    各款情形之一者，不在此限：三、擴張或減縮應受判決事項
    之聲明者。民事訴訟法第255條第1項第3款有明文規定。查
    原告原請求被告給付新台幣（下同）1,980,000 元及自支付
    命令送達被告之翌日(100年6月9日）起至清償日止按年息5%
    計算之利息，後於本案訴訟期間就上開利息之請求，擴張為
    ：自99年8月18日起至清償日止，按年息5%計算之利息，經
    核應屬擴張應受判決事項之聲明，依據上開法文之規定，尚
    屬有據，先予敘明。
貳、實體部份：
一、原告主張：被告前於98年4月30日經本院以98年度整抗字第1
    號裁定准予重整，後經本院以98年10月22日98年度整字第1
    號裁定選派原告為被告公司重整人，並經本院以99年8月17
    日98年度整字第1號裁定核定原告擔任被告公司重整人之報
    酬為「自就任交接時起至解任或本院終止重整或重整完成之
    裁定時止，按月由遠東航空股份有限公司以新台幣貳拾萬元
    支給，其未滿一月者，依實際日數比例計算」。嗣後原告因
    個人因素無法繼續重整人職務，經本院以99年8月17日98年
    度整字第1號裁定准予解任原告之重整人職務。原告自98年
    10月22日就任為被告之重整人，至99年8月17日解任之日為
    止，依據上開裁定所核定之報酬計算，原告應得之報酬共計
    1,980,000元，（計算式如附表所示），然被告迄今均未給
    付，原告爰提起本訴請求被告給付報酬。綜上，原告爰為訴
    之聲明：被告應給付原告1,980,000元，及自99年8月19日起
    至清償日止，按年息5%計算之利息。
二、被告辯稱：原告擔任被告公司之重整人之同時，亦兼任被告
    公司總經理職務，負責執行被告重整及綜理被告公司業務，
    詎原告於擔任重整人期間，與被告公司另一重整人即訴外人
    廖伊麗，就被告公司租賃飛機即編號B27011、B27017、B270
    21號航空器遭所有人取回後出售至國外一事，原告非但未依
    法徵得被告公司之重整監督人之許可，亦未知會另一重整人
    蔡慧玲律師，反主導配合所有人進行修護飛渡，致使被告公
    司於執行重整計畫中遭受障礙，延宕重整計畫之執行，被告
    公司後於100年7月29日經重整堅督人於聯席會中始知悉上情
    ，故原告實無支領報酬之資格。又重整監督人如知悉原告為
    上開情事，當時亦不可能核定如此高之報酬，縱認原告得請
    求報酬，依據民法第227條之2之規定，原告之報酬應予酌減
    。又原告兼任被告公司總經理，已經領有總經理薪資，依據
    民法第227條之2之規定，原告之報酬亦應酌減。綜上，被告
    爰為答辯聲明：原告之訴駁回。
三、經查：
（一）被告前於98年4月30日經本院以98年度整抗字第1號裁定准
      予重整，本院並以98年10月22日98年度整字第1號裁定選
      派原告為被告公司重整人，及以99年8月17日98年度整字
      第1號裁定核定被告應自原告就任交接時起至解任或本院
      終止重整或重整完成之裁定時止，按月給付原告200,000
      元報酬，未滿一月者，依實際日數比例計算。後本院以99
      年8月17日98年度整字第1號裁定准予解任原告之重整人職
      務。
（二）原告於98年10月22日就任為被告之重整人，至99年8月17
      日解任之日為止，依據上開裁定所核定之報酬，原告應得
      之報酬為1,980,000元，被告迄今尚未給付。
（三）原告擔任重整人之報酬，其性質為進行重整程序所生之費
      用，依據公司法第312條第1項第2款之規定，應優先於重
      整債權而為清償。
      以上事實，為兩造所不爭執，並有98年4月30日本院98年
      度整抗字第1號裁定、98年10月22日本院98年度整字第1號
      裁定、99年8月17日98年度整字第1號裁定、99年8 月17日
      98年度整字第1號裁定可稽。
四、其次，原告請求被告給付上開報酬，則為被告所不同意，並
    以上開情事資為抗辯，是本案兩造所爭執者，應為下列事項
    即：
（一）被告以原告未善盡重整人義務為由，拒絕給付酬勞，是否
      有據？
（二）被告以民法第227條之2之情事變更規定為依據，主張原告
      之報酬應予酌減，是否有據？
五、就上述爭執事項（一），判斷如下：
（一）按公司重整人由法院就債權人、股東、董事、目的事業中
      央主管機關或證券管理機關推薦之專家中選派之，重整人
      有數人時，關於重整事務之執行，以其過半數之同意行之
      ，公司法第290條第1項、第3項有明文規定，復按重整裁
      定送達公司後，公司業務之經營及財產之管理處分權移屬
      於重整人，由重整監督人監督交接，並聲報法院，公司股
      東會、董事及監察人之職權，應予停止，同法第293條第1
      項亦規定甚詳。可徵重整人經法院選派後，於公司重整期
      間，執掌公司之重整事務、業務經營及財產之管理處分權
      限，按稱委任者，謂當事人約定，一方委託他方處理事務
      ，他方允為處理之契約，民法第528條有明文規定，是以
      重整人既於公司重整期間，為公司處理上開事務，足認重
      整人與公司間應適用民法關於委任之規定無疑。
（二）再按重整人應以善良管理人之注意，執行其職務，公司法
      第313條第1項前段有明文規定，復按受任人處理委任事務
      ，應依委任人之指示，並與處理自己事務為同一之注意，
      其受有報酬者，應以善良管理人之注意為之。受任人因處
      理委任事務有過失，或因逾越權限之行為所生之損害，對
      於委任人應負賠償之責，民法第535條、第544條固有明文
      規定，是以受任人如處理委任事務違反注意義務而有過失
      ，或處理委任事務逾越權限，致使委任人因此受有損害，
      委任人對於受任人雖得主張損害賠償請求權，然此與受任
      人本於委任契約而得以對委任人主張之報酬請求權，為本
      於不同法律關係而產生之權利，委任人縱對受任人得主張
      上開損害賠償請求權，受任人仍非不得對委任人主張報酬
      請求權。
（三）本於上述說明，被告雖辯稱原告執行重整職務未經重整監
      督人之許可等語，縱為可採，亦屬被告未以善良管理人之
      注意義務執行職務，被告得請求原告賠償被告因此所受之
      損害，然被告以此作為拒絕給付原告報酬之事由，難謂有
      據，從而被告此項辯解，為無理由。
六、就上述爭執事項（二），判斷如下：
（一）按契約成立後，情事變更，非當時所得預料，而依其原有
      效果顯失公平者，當事人得聲請法院增、減其給付或變更
      其他原有之效果，民法第227條之2有明文規定，復按民法
      第227條之2第1項所稱之情事變更，係指契約成立後，其
      成立當時之環境或基礎有所遽變，非當時所得預料，依一
      般觀念，認為如依其原有效果顯然有失公平者而言，該情
      事變更之事實，應祇須發生於契約成立之後，即有其適用
      ，此亦有最高法院97年度台上字第60號裁判要旨可資參照
      。是以上開情事變更原則之適用，應以契約成立後，環境
      或基礎有所遽變，非當時所得預料，依一般觀念，認為如
      依其原有效果顯然有失公平之情事為要件。
（二）被告辯稱重整監督人如知悉原告有前揭未經重整監督人許
      可而執行重整職務之情事，當時亦不可能核定如此高之報
      酬，又原告兼任被告公司總經理，已經領有總經理薪資，
      故原告之報酬得依據民法第227條之2第1項之規定予以酌
      減，然查：
   1、原告係於98年10月22日就任為被告之重整人，後於99年8
      月17日解任，以及原告經本院以上開99年8月17日裁定核
      定報酬為每月200,000元等情事，已如前所述，被告辯稱
      就上開航空飛行器遭所有人取回出售一事，原告未經被告
      公司重整監督人之許可，並提出相關函文簽稿資料1份（
      被告之100年7月8日民事答辯狀之附件）為證，然查，上
      開函稿日期分別為98年12月31日、99年1月4日、99年1月
      18 日、99年3月1日、99年3月5日及99年3月23日，則上開
      航空器遭取回一事係發生於本院核定原告報酬之前，並非
      報酬核定之後所發生，已與情事變更原則之要件相違。況
      且，按重整人之報酬係由法院依其職務之繁簡定之，公司
      法第313條第1項後段已有明文規定，又依據上開裁定之記
      載，本院核定原告之報酬，係考量本件重整事務確屬繁瑣
      、困難度極高，重整程序仍需持續進行，及股東、債權人
      利益等一切情事，而原告執行重整職務是否未盡善良管理
      人之注意義務，而有前揭就上開航空器遭取回而未經重整
      監督人許可之情事，為被告得否請求原告賠償其所受之損
      害，與本院核定原告報酬金額，並無關聯，被告辯稱有情
      事變更原則之適用，亦非有據。
   2、原告於擔任重整人期間同時兼任被告公司總經理並領取薪
      資一事，雖有被告所提出之原告薪資明細（被證2）1份為
      證，然原告於擔任重整人期間是否同時兼任被告公司總經
      理？是否領取總經理薪資？核其性質均為被告公司當時得
      以決定而非無法預料之情事，依據上述說明，自無情事變
      更原則之適用。
（三）因此，被告辯稱應依據情事變更原則酌減原告之報酬，亦
      為無理由。
七、綜上所述，被告前揭所辯，均不可採，原告本於其與被告公
    司間之重整人委任契約關係，請求被告給付報酬共計1,980,
    000元，為有理由。又按受任人應受報酬者，除契約另有訂
    定外，非於委任關係終止及為明確報告顛末後，不得請求給
    付，民法第548條第1項定有明文，依此條文反面推論，如受
    任人與委任人間就報酬給付方式特別約定，委任人即應依約
    定方式支付報酬，不能強求受任人須於委任關係終止且為明
    確報告顛末後方得請求報酬。查本院核定原告之報酬，自就
    任交接時起至解任或本院終止重整或重整完成之裁定時止，
    按月由被告以200,000元支給，未滿一月者，依實際日數比
    例計算，前已述及，可知被告支付原告報酬之方式，為按月
    給付之，其性質應屬有確定期限之給付，則原告於委任關係
    終止時，應無須另為催告，被告即應為報酬之給付。按給付
    有確定期限者，債務人自期限屆滿時起，負遲延責任，遲延
    之給付，以支付金錢為標的者，債權人得請求按照法定利率
    計算之遲延利息，應付利息之債務，其利率未經約定，亦無
    法律可據者，週年利率為5%，民法第229條第1項、第233條
    第1項、第203條均有明文規定，從而原告請求被告給付自原
    告解任重整人職務即委任關係終止時之翌日即98年8月18日
    起，至清償日止，按年息5%計算之利息，為有理由。因此，
    原告請求被告給付1,980,000元及自99年8月18日起至清償日
    止，按年息5%計算之利息，為有理由，應予准許。
八、本案事證已臻明確，兩造其餘主張與攻擊防禦方法，經核均
    與本案判決結果無影響，爰不一一予以審酌，附此敘明。
據上論結，本件原告之訴為有理由，依民事訴訟法第78條，判決
如主文。
中    華    民    國   100    年    11    月    23    日
                  民事第四庭  法  官  匡偉
┌────────────────────────┐
│附表：報酬計算表                                │
├──┬───────┬─────────────┤
│項次│日          期│應受領之報酬金額（新台幣）│
├──┼───────┼─────────────┤
│    │98年10月22日至│                          │
│ 1  │98年10月31日  │200,000×10/30＝66,667    │
│    │（計10日/30日 │                          │
├──┼───────┼─────────────┤
│    │98年11月1 日至│                          │
│ 2  │99年7 月31日  │200,000×9＝1,800,000     │
│    │（計9 個月）  │                          │
├──┼───────┼─────────────┤
│    │99年8 月1 日至│                          │
│ 3  │99年8 月17日  │200,000×17/30＝113,333   │
│    │（計17/30日） │                          │
├──┼───────┼─────────────┤
│總計│              │               1,980,000元│
└──┴───────┴─────────────┘
以上正本係照原本作成
如對本判決上訴，須於判決送達後20日之不變期間內，向本院
提出上訴狀。如委任律師提起上訴者，應一併繳納上訴審裁判
費。
中    華    民    國   100    年    11    月    23    日
                                書記官  徐悅瑜